【裁判字號】    99,易,2565
【裁判日期】    991223
【裁判案由】    贓物
【裁判全文】
臺灣臺中地方法院刑事判決              99年度易字第2565號
公  訴  人  臺灣臺中地方法院檢察署檢察官
被      告  陳契成
上列被告因贓物案件，經檢察官提起公訴（98年度偵字第20763
號），本院判決如下：
    主    文
陳契成牙保贓物，累犯，處有期徒刑肆月，如易科罰金，以新臺
幣壹仟元折算壹日。
    犯罪事實
一、陳契成前於民國89年間，因竊盜案件，經本院以89年度易字
    第1835號判處有期徒刑8月，嗣經臺灣高等法院臺中分院（
    下稱臺中高分院）以89年度上易字第2292號判決駁回上訴確
    定；又於90年間，因轉讓第一級毒品案件，經本院以90年度
    訴字第1881號判處有期徒刑1年2月，經臺中高分院以90年度
    上訴字第2074號判決駁回上訴確定；上開2案經定應執行有
    期徒刑1年7月，於96年2月17日假釋出監併付保護管束，於
    96年6月10日期滿未經撤銷，視為執行完畢。詎仍不知警惕
    ，於98年2、3月間之某日（起訴書誤載為97年間某日），至
    程渝安（所涉故買贓物部分，另由臺灣臺中地方法院檢察署
    檢察官為不起訴處分確定）經營之位在臺中市○○區○○路
    3段與東光路口附近之大臺中環保市場之藝品店舖，因見店
    內有其喜歡之原木製品，然無現金買受，即向程渝安表示以
    物易物之方式交換，並邀程渝安至其兄陳契霖（於98年4月1
    3日死亡，所涉竊盜罪嫌，經臺灣臺中地方法院檢察署檢察
    官另為不起訴處分確定）位在臺中市○○區○○路4段31號2
    樓居處（下稱北平路居處），不知情之程渝安因見該居處內
    擺放一尊黑色木製觀音像藝術品（下稱木製觀音像，為吳英
    俊所有，於97年7月29日上午11時許，在彰化縣社頭鄉○○
    ○路299巷20號住處內遭竊），向陳契成表示可以以該木製
    觀音像交換店內物品，陳契成則稱該木製觀音像為其兄陳契
    霖所有，要徵求陳契霖之同意，陳契霖原本不願意交易，程
    渝安即先行離去，然陳契成明知該木製觀音像係來路不明之
    贓物，竟基於牙保贓物之犯意，說服陳契霖以該木製觀音像
    交換程渝安店內物品，嗣陳契霖應允後，陳契成隨即撥打電
    話給程渝安表示陳契霖同意以木製觀音像交換店內物品，居
    間而牙保該木製觀音像，陳契成遂於約二、三天後前往程渝
    安上開店舖內拿取壇木圓形架子1個、小達摩1尊、木頭桌子
    、椅子、茶盤各1個等物，程渝安再至陳契霖前開居處取走
    該木製觀音像，並置放於店舖內陳列販售。嗣吳英俊在程渝
    安經營之上開店舖內發現該遭竊之觀音像藝術品，向警方報
    案後，始循線查獲上情。
二、案經臺中市警察局第五分局報告臺灣臺中地方法院檢察署檢
    察官偵查起訴。
    理    由
一、證據能力之說明
(一)、按被告以外之人於審判外之言詞或書面陳述，除法律有規定
    者外，不得作為證據，為刑事訴訟法第159條第1項定有明文
    。其立法本旨係以證人於審判外之言詞或書面陳述，屬於傳
    聞證據，此項證據，當事人無從直接對於原供述者加以詰問
    ，以擔保其真實性，法院亦無從直接接觸證人而審酌其證言
    之憑信性，違背直接審理及言詞審理之原則，除具有必要性
    及信用性情況之除外者外，原則上不認其有許容性，自不具
    證據能力；至所謂具有必要性及信用性情況者，例如刑事訴
    訟法第159條之1至第159條之5及第206 條等情形，仍例外認
    其有證據能力。查證人程渝安於警詢時之陳述，屬被告以外
    之人於審判外之陳述，為傳聞證據，復無特別可信之情事，
    而無刑事訴訟法第159條之2所定例外之情形，應認為無證據
    能力。
(二)、又按刑事被告之詰問權，係指訴訟上被告有在審判庭盤詰證
    人之權利；偵查中檢察官訊問證人，旨在蒐集被告犯罪證據
    ，以確認被告嫌疑之有無及內容，與審判中透過當事人之攻
    防，經由詰問程序調查證人以認定事實之性質及目的有別。
    偵查中辯護人僅有在場權及陳述意見權，此觀刑事訴訟法第
    245條第2項前段之規定甚明，檢察官訊問證人並無必須傳喚
    被告使其得以在場之規定，同法第248條第1項前段雖規定「
    如被告在場者，被告得親自詰問」，亦僅賦予該在場被告於
    檢察官訊問證人時得親自詰問證人之機會而已，被告如不在
    場，殊難期有親自詰問之可能。此項未經被告詰問之被告以
    外之人於偵查中向檢察官所為之陳述，依刑事訴訟法第159
    條第1項、第159條之1第2項之規定，除顯有不可信之例外情
    況外，原則上為「法律規定得為證據」之傳聞例外，依其文
    義解釋及立法理由之說明，並無限縮於檢察官在偵查中訊問
    證人之程序，應已給予被告或其辯護人對該證人行使反對詰
    問權者，始有證據能力之可言。為保障被告之反對詰問權，
    並與現行法對傳聞例外所建構之證據容許範圍求其平衡，證
    人在偵查中雖未經被告之詰問，倘被告於審判中已經對該證
    人當庭及先前之陳述進行詰問，即已賦予被告對該證人詰問
    之機會，則該證人於偵查中之陳述即屬完足調查之證據，而
    得作為判斷之依據，此有最高法院97年度臺上字第405號判
    決意旨可參。是依上開說明可知，在偵查中訊問證人，被告
    或其辯護人對該證人雖未行使反對詰問權，依刑事訴訟法第
    159條之1第2項之規定，原則上屬於法律規定為有證據能力
    之傳聞證據，於例外顯有不可信之情況，始否定其得為證據
    ，亦即，得為證據之被告以外之人於偵查中向檢察官所為之
    陳述，因其陳述未經被告詰問，應認屬於未經合法調查之證
    據，但非為無證據能力（此亦有最高法院96年度臺上字第43
    65號、96年度臺上字第3923號判決、97年臺上字第356號判
    決意旨可參）。查本案證人程渝安於本院審理時，已基於證
    人地位，經合法具結，並在賦予被告對質詰問機會之情形下
    為證述，且核證人程渝安先前在偵查中之陳述，並無顯不可
    信之情形，則證人程渝安此部分於偵查中所為陳述，已屬完
    足調查之證據，自均得作為本院憑斷之論據。
(三)、再按被告以外之人（包括證人、鑑定人、告訴人、被害人及
    共同被告等）於審判外之陳述，雖不符刑事訴訟法第159條
    之1至第159條之4等之規定，而經當事人於審判程序同意作
    為證據，法院審酌該言詞陳述或書面陳述作成時之情況，認
    為適當者，亦得為證據；當事人、代理人或辯護人於法院調
    查證據時，知有刑事訴訟法第159條第1項不得為證據之情形
    ，而未於言詞辯論終結前聲明異議者，視為有前項之同意，
    同法第159條之5定有明文。立法意旨在於傳聞證據未經當事
    人之反對詰問予以核實，原則上先予排除。惟若當事人已放
    棄反對詰問權，於審判程序中表明同意該等傳聞證據可作為
    證據；或於言詞辯論終結前未聲明異議，基於尊重當事人對
    傳聞證據之處分權，及證據資料愈豐富，愈有助於真實發見
    之理念，且強化言詞辯論主義，使訴訟程序得以順暢進行，
    上開傳聞證據亦均具有證據能力。查以下引用之為被告以外
    之人於審判外之言詞或書面陳述，雖屬傳聞證據，而無符合
    刑事訴訟法第159條之1至第159條之4之情形，然其內容業經
    本院審理時予以提示並告以要旨，並經檢察官、被告表示意
    見，當事人已知上述證據乃傳聞證據，然均未於言詞辯論終
    結前，對之內容表示異議，依上開規定，已擬制同意其有證
    據能力，本院審酌認為以之作為本案之證據亦屬適當，而有
    證據能力。
二、訊據被告陳契成固不否認有邀請證人程渝安前往其兄陳契霖
    上開北平路居處，事後並有前往證人程渝安店舖內拿取原木
    製品，而證人程渝安亦有自陳契霖之北平路居處取走木製觀
    音像，並由其與陳契霖幫忙將木製觀音像搬至證人程渝安車
    上之事實，惟矢口否認有何牙保贓物之犯行，並辯稱：伊是
    邀證人程渝安至其兄陳契霖住處泡茶聊天，關於交換木製觀
    音像的事，都是由證人程渝安與其兄陳契霖談的，其只有在
    旁邊看電視、打電腦，完全沒有參與交換木製觀音像之過程
    ，所以也不知道證人程渝安與其兄陳契霖談的內容為何，其
    也不知道陳契霖之木製觀音像的來源為何，伊沒有居間牙保
    贓物之行為及犯意云云。惟查：
(一)、上開木製觀音像為告訴人吳英俊所有，於97年7月29日上午
    11時許，在告訴人位在彰化縣社頭鄉○○○路299巷20號之
    住處遭竊，嗣因告訴人於98年5月24日上午，在臺中市○○
    路○段與東光路口之大臺中環保市場之證人程渝安之店舖內
    ，發現該店舖擺放疑似其於前揭時、地遭竊之木製觀音像，
    因而報警處理，嗣經臺灣臺中地方法院檢察署檢察官至證人
    程渝安店舖內，當場勘驗擺放於證人程渝安店舖之木製觀音
    像，發現關於木製觀音像頭頂後方圓盤左、右方洞口位置、
    右手蓮花指部位、下方所刻魚之魚眼、尾巴、右方蓮花、三
    個花莖、兩個魚頭、蓮花台上站有一小童子、彩帶、雲朵、
    龍頭、龍身等位置及左邊龍鬚有斷裂等，均與告訴人所述其
    所有之木製觀音像之特徵及提出之木製觀音像照片相符之事
    實，業經告訴人即證人吳英俊於警、偵訊證述明確，並有臺
    中市警察局第五分局98年10月12日中分五偵字第0980032272
    號函檢陳告訴人吳英俊報案之調查筆錄、彰化縣警察局田中
    分局社頭分駐所受理各類案件紀錄表、刑案現場照片、臺中
    市警察局第五分局扣押筆錄、扣押物品目錄表、代保管單、
    證人程渝安店舖照片、臺灣臺中地方法院檢察署檢察官99年
    4月23日履勘現場筆錄、告訴人提出之木製觀音像照片等在
    卷足憑（見核退卷第5至12頁、警卷第46至50頁、53至60頁
    、偵查卷第5至6頁、40至41頁、45至48頁），堪認擺放在證
    人程渝安店內之木製觀音像，確係證人吳英俊在97年7月29
    日上午11時許，在其前揭住處遭竊之木製觀音像無訛。
(二)、上開木製觀音像係證人程渝安經由被告居間介紹，向被告之
    兄陳契霖用以物易物之交易方式取得等情，業據證人程渝安
    證稱：大約98年農曆年過後，約2、3月間，被告至伊店內買
    東西沒有錢，叫伊去他家看有無喜歡的東西，可以拿到店裡
    賣，之後便前往臺中市○○區○○路4段31號2樓，到達後有
    看到客廳的中間的一張桌子上擺了一尊觀音像，伊問被告這
    尊木製觀音像可以不可以交換，被告則稱該尊木製觀音像是
    他哥哥陳契霖所有，要問陳契霖，之後被告與陳契霖就用臺
    語交談，並大小聲講話，陳契霖還以三字經罵被告，被告則
    向伊表示會再給伊電話，伊即離開該居處，後來被告有打電
    話給伊，表示已經與他哥哥協調好了，電話講好後約二、三
    天，被告即到伊店裡拿了檀木圓形架子、小達摩1尊、木製
    桌子、椅子、茶盤等物，伊事後並駕駛箱型貨車至上開北平
    路居處，由被告及他哥哥幫忙搬到伊車子上，伊即載該木製
    觀音像到店裏擺放販售等語明確（見本院卷第51至55頁）。
    雖被告否認有居間介紹之行為，於本院辯稱：證人程渝安是
    找其泡茶、聊天，陳契霖自房間出來後，就和證人程渝安聊
    天，伊在旁邊看電視、玩電腦，不知道他們在聊什麼，證人
    程渝安要走時，陳契霖即拿木製觀音像讓證人程渝安帶走，
    伊完全沒有參與他們交換黑色木製觀音像的事情云云（見本
    院卷第68頁），非惟與證人程渝安前揭證述相違，且與其自
    己在偵訊時供述：伊有向證人程渝安說該木製觀音像為其兄
    陳契霖所有，要經陳契霖之同意，後來伊有問陳契霖，陳契
    霖說他欠一張桌子，可以拿該木製觀音像交換等語，顯然有
    參與證人程渝安與陳契霖交換木製觀音像等情不符；再核陳
    契霖與證人程渝安並不相識，為被告供述在卷，對於證人程
    渝安之藝品店舖內有何與木製觀音像價值相當之東西可以交
    換，自無從得知，而本件係被告一人自行前往拿取交換木製
    觀音像所得之木製桌、椅等物，為被告與證人程渝安陳述明
    確，是以倘非被告確有居間並論及要以何物交換木製觀音像
    ，豈有在完全不知證人程渝安、陳契霖交換之內容，逕自一
    人前往取走相當於木製觀音像價值之物之理，是以被告辯稱
    未居間介紹證人程渝安與陳契霖間交換木製觀音像云云，顯
    係卸責之詞，不足採信。又雖然證人程渝安關於實際上交換
    何物，何時交換等情，陳述有所不一，然證人程渝安對於本
    件交換木製觀音像係由被告居間介紹乙節之證述，均先後屬
    一致，而證人程渝安與被告之交情友好，應無設詞故意誣陷
    被告之理，是本件被告確有居間介紹證人程渝安、陳契霖交
    換本件證人吳英俊遭竊之木製觀音像之事實，應可認定。又
    證人程渝安於偵查中稱：本件木製觀音像係97年過完年交換
    ，然於本院則稱係98年過完農曆年，約2、3月間交換，惟查
    證人吳英俊之木製觀音像係97年7月29日始遭竊，則證人程
    渝安與被告應不可能在97年過完年交換該木製觀音像，是以
    應以證人程渝安於本院所證述之98年2、3月間交換木製觀音
    像乙節，較為正確。
(三)、再查，被告確有居間牙保上開木製觀音像之行為，業如前述
    ，惟被告竟矢口否認居間，並辯稱一句話都沒有參與云云，
    已屬可議。再查，被告辯稱：其不清楚陳契霖之木製觀音像
    如何得來，其沒有懷疑過該木製觀音像是否為偷來云云，惟
    被告居於居間牙保之角色，事後並一人前往證人程渝安之店
    舖拿取換得之物，則被告於與陳契霖商討要以何物做為交換
    相當價值之木製觀音像前，定會詢問其兄陳契霖該木製觀音
    像之價值，倘陳契霖之木製觀音像係自他處合法購得，亦會
    告知被告係以何價格取得或其來源為何，然被告竟無法回答
    陳契霖取得該木製觀音像之價值及來源，而推諉不清楚來源
    云云，與一般常情顯有不符。足見上開木製觀音像顯非係陳
    契霖以合法方式取得，而無從告知其取得之來源及價值。準
    此，被告於居間上開木製觀音像時，應明知陳契霖持有之上
    開木製觀音像係來路不明之贓物，而仍為居間牙保之事實，
    應堪認定。
三、綜上所述，被告所辯係屬卸責之詞，不足採信。本案事證明
    確，被告牙保贓物犯行堪以認定。
四、核被告陳契成所為，係犯刑法第349條第2項之牙保贓物罪。
    被告於牙保贓物過程中參與搬運之行為，係牙保贓物之階段
    行為，應為牙保贓物之行為所吸收，不另論罪。爰審酌被告
    牙保贓物，致使被害人對失竊財物之追償倍增困難，益增加
    檢警單位偵辦竊嫌困難度，犯後否認犯行之態度等一切情狀
    ，量處如主文所示之刑，並諭知易科罰金之折算標準。
據上論斷，應依刑事訴訟法第299條第1項前段，刑法第349條第2
項、第41條第1項前段，刑法施行法第1條之1第1項、第2項前段
，判決如主文。
本案經檢察戚瑛瑛到庭執行職務。
中    華    民    國    99    年    12    月    23    日
                  刑事第八庭  審判長法  官  張智雄
                                    法  官  楊曉惠
                                    法  官  李慧瑜
以上正本證明與原本無異。
如不服本判決應於收受判決後10日內向本院提出上訴書狀，並應
敘述具體理由；其未敘述上訴理由者，應於上訴期間屆滿後20日
內向本院補提理由書（均須按他造當事人之人數附繕本）「切勿
逕送上級法院」。
                                    書記官  張雅慧
中    華    民    國    99    年    12    月    23    日
附錄論罪科刑法條
中華民國刑法第349條
收受贓物者，處3年以下有期徒刑、拘役或5百元以下罰金。
搬運、寄藏、故買贓物或為牙保者，處5年以下有期徒刑、拘役
或科或併科1千元以下罰金。
因贓物變得之財物，以贓物論。

司法院資訊處製作；財團法人民間司法改革基金會備份。
